臺灣基隆地方法院民事判決
110年度訴字第350號
原      告  古森夫  

訴訟代理人  古舜雯  
被      告  許顥瀚  


            吳宗達  

            賈博雅  

            潘威翰  




            戢元亨  


上列當事人間請求損害賠償事件，原告就本院109年度重訴字第1
3號違反組織犯罪防制條例等案件提起刑事附帶民事訴訟，經本
院刑事庭以110年度附民字第42號裁定移送而來，本院於民國110
年11月23日言詞辯論終結，判決如下：
    主  文
被告應連帶給付原告新臺幣210萬元，及自民國110年1月24日起
至清償日止，按年息百分之5計算之利息。
訴訟費用由被告連帶負擔。
本判決於原告以新臺幣70萬元為被告供擔保後，得假執行；但被
告如以新臺幣210萬元為原告預供擔保，得免為假執行。
    事實及理由
壹、程序事項
    按訴狀送達後，原告不得將原訴變更或追加他訴，但請求之
    基礎事實同一者、擴張或減縮應受判決事項之聲明者，不在
    此限，民事訴訟法第255條第1項第2款、第3款定有明文。查
    原告本係起訴請求被告連帶給付原告新臺幣(下同)250萬元
    及自刑事附帶民事起訴狀繕本送達翌日起至清償日止，按年
    息5%計算之利息。嗣於110年10月18日準備程序期日當庭變
    更訴之聲明，請求被告應連帶給付原告210萬元，及自刑事
    附帶民事起訴狀繕本最後送達被告翌日起至清償日止，按年
    息5%計算之利息(詳本院卷㈡第80頁)。核原告所為乃減縮應
    受判決事項聲明，且其請求之基礎事實同一，合於上開規定
    ，應予准許。
貳、實體事項
一、原告主張：
　　緣訴外人黃胤庭、黃郁齊(下逕稱其名)於109年年初出資委
    請被告戢元亨出具身分證等身分資料於同年2月27日設立全
    盛國際開發有限公司(下稱全盛公司)，嗣被告戢元亨將全盛
    公司交由黃胤庭、黃郁齊經營管理，而被告許顥瀚於同年3
    月13日經本院交保獲釋後加入全盛公司，並招募包含被告潘
    威翰、吳宗達、賈博雅等與其有詐欺取財犯意聯絡之組織成
    員以共同實行詐欺取財，經臺灣基隆地方檢察署(下稱基隆
    地檢署)檢察官以109年度偵字第4900號、7017號、7139號追
    加起訴書起訴在案。109年7月初，被告潘威翰化名為全盛公
    司業務員「陳偉銘」聯繫原告，訛稱全盛公司欲收購其手中
    殯葬商品，嗣夥同化名為「陳俊鑫」之被告吳宗達至原告住
    處商談交易事宜，渠等向原告表示欲將其手中殯葬商品資料
    攜回公司估價。約2、3日後，被告潘威翰向原告佯稱全盛公
    司願以1,750萬元收購其手中之殯葬商品，並保證可賣出，
    惟要求原告須配合預繳250萬元稅金，原告表明無力負擔，
    被告吳宗達即表示得由公司之「李董」先行代墊稅捐，但需
    原告提出其名下房屋土地所有權狀抵押，原告因誤信其等詐
    騙話術且急於出售手中殯葬商品而陷於錯誤同意以其名下不
    動產設定抵押借款。被告潘威翰、吳宗達於同年8月6日先搭
    載原告至臺北○○○○○○○○○辦理印鑑證明登記，於翌日(7日)復
    搭載原告至臺北市○○區○○○路0段00號5樓之1之晟信地政聯合
    事務所辦理不動產設定抵押相關手續，並交代原告借款用途
    須答覆係原告兒子要使用，不得提及收購殯葬商品須繳納稅
    金一事，嗣原告交付印鑑證明、印章、身分證件及名下所有
    之臺北市○○區○○路○段000巷00弄0號3樓房地所有權狀，並應
    要求快速簽署相關文件，而將上開房地設定抵押借款。被告
    潘威翰、吳宗達於同年月10日再次搭載原告至趙原孫公證人
    事務所，訴外人即金主蘇彩雲(下逕稱其名)當場交付250萬
    元予被告吳宗達，而被告潘威翰於扣除手續費、10%服務費
    及3個月利息(共計36萬450元)後之餘額213萬9,550元全數取
    走。嗣原告向被告吳宗達索取收據，卻遭其藉故拖延，經警
    通知始知受騙。被告許顥瀚、吳宗達、賈博雅、潘威翰、戢
    元亨為遂行組織犯罪詐騙之集圑，其等就遂行組織犯罪詐欺
    取財間有行為分擔與犯意聯絡，屬共同侵權行為，並使原告
    受有損害。是原告本於侵權行為之法律關係，依民法第184
    條第1項前段、後段及第2項、第185條之規定提起本件訴訟
    ，並聲明：㈠被告應連帶給付原告210萬元，及自刑事附帶民
    事起訴狀繕本最後送達被告翌日起至清償日止，按年息5%計
    算之利息。㈡願供擔保，請准宣告假執行。
二、被告答辯：
　　被告許顥瀚、吳宗達、賈博雅、潘威翰、戢元亨均答辯聲明
    ：原告之訴駁回。並分別答辯如下：
　㈠被告許顥瀚：
　　其個人取得之金額約40幾萬元，並願意賠償原告40幾萬元，
    惟因目前月薪3萬元，僅能分期返還原告。另黃胤庭、黃郁
    齊也有自原告處取得款項，檢察官並有據此上訴，故本件因
    共同侵權行為需對原告負連帶賠償責任之人尚包含黃胤庭、
    黃郁齊，請求調查其等於本件實際取得之金額。
　㈡被告吳宗達：
　　犯罪所得業已全數繳付交保金，故目前無資力償還原告。又
    賠償金額應依其實際拿到之金額而定，其有意願和解。
　㈢被告賈博雅：
　　其當時在公司僅係清潔人員，從未參與詐騙行為，亦未收取
    任何款項，已就第一審刑事判決提起上訴。其有意和解，但
    未拿到錢，不知如何與原告和解。
　㈣被告潘威翰：
　　願意賠償原告26萬7,443元，目前無法一次償還，希望按月
    分期給付原告1萬元。
　㈤被告戢元亨：
　　否認為本件詐欺共犯。其不知道原告何時受詐騙，惟其於10
    9年7月多已自全盛公司離職，且不認識原告，亦未於本件中
    拿到錢，無須賠償原告。
三、本院判斷
　㈠查黃胤庭及被告許顥瀚因從事殯葬商品買賣業務而結識，兩
    人均認利用殯葬商品交易進行詐欺之利潤可觀，遂共同意圖
    為自己不法之所有，先後覓得人頭設立鈦和開發有限公司(
    下稱鈦和公司)、聚億開發有限公司(下稱聚億公司)，並共
    同主持及指揮具有犯意聯絡之業務員以高價收購殯葬商品、
    預繳現金節稅等方式共同實行詐欺，嗣因客戶相繼提告，偵
    查機關於108年10月29日執行搜索並查獲被告許顥瀚，而當
    時未遭查獲之黃胤庭出資委請被告戢元亨提供身分證等身分
    資料於109年2月27日設立全盛公司，並由被告戢元亨擔任全
    盛公司之人頭負責人及辦公處所之承租人，而被告許顥瀚於
    同年3月13日交保後即接續共同主持、指揮包含被告吳宗達
    、潘威翰等具犯意聯絡之業務，改以全盛公司名義，循相同
    運作模式詐欺取財，被告賈博雅於同年5月19日亦再次受僱
    於全盛公司。109年7月間，被告潘威翰化名為全盛公司業務
    員「陳偉銘」聯繫原告並訛稱全盛公司有意收購其手中殯葬
    商品，嗣夥同化名為「陳俊鑫」之被告吳宗達與原告陸續面
    洽並杜撰交易細節及稅金成數云云，要求原告預繳稅金，復
    於原告表示資力不足時，謊稱可由公司之「李董」先行代墊
    稅捐，惟需提供其名下不動產設定抵押擔保，致原告誤以為
    真陷於錯誤，先於109年8月7日隨同被告潘威翰、吳宗達至
    臺北市○○區○○○路0段00號5樓之1晟信地政聯合事務所辦理不
    動產抵押設定，復於同年月10日隨同被告潘威翰、吳宗達至
    趙原孫公證人事務所辦理借款公證，向蘇彩雲抵押借款250
    萬元，並將扣除手續費、10%服務費及3個月利息(共計36萬4
    50元)後之餘額213萬9,550元交予被告潘威翰、吳宗達收受
    。經基隆地檢署檢察官就被告所涉共同詐欺取財犯行提起公
    訴，業經本院刑事庭以109年度重訴字第9號、第13號、109
    年度訴字第697號、711號、109年度易字第464號刑事判決(
    下稱系爭刑事判決)，論被告許顥瀚、吳宗達、潘威翰對原
    告犯三人以上共同詐欺取財罪；被告賈博雅、戢元亨對原告
    犯幫助犯三人以上共同詐欺取財罪，並各處相應之有期徒刑
    在案(均未判決確定)。此悉經本院職權核閱系爭刑事判決案
    卷確認屬實，並有臺灣高等法院被告前案紀錄表、系爭刑事
    判決(詳本院卷㈠第11頁至第260頁)存卷為憑，且為被告許顥
    瀚、吳宗達、潘威翰所不爭執。另被告吳宗達、潘威翰於本
    院準備程序時主張原告所交付之金額應為210萬元之事實，
    復為原告所不爭執並將請求賠償金額縮減為210萬元。又被
    告賈博雅、戢元亨雖否認有共同詐欺原告之侵權行為，並以
    前揭情詞置辯，惟查：
　⒈被告賈博雅確有受僱於全盛公司，業據黃胤庭於110年1月27
    日本院刑事庭供陳：聚億公司被查獲後，我承租臺北市○○區
    ○○○路000號3樓辦公室，把沒有被收押的業務周昱生、劉乙
    麟、吳宗達、潘耀富、曾柏叡、邱乙軒、吳映辰帶過去，叫
    他們暫時先用慶成公司名義接洽客戶，同時再找戢元亨當人
    頭設立全盛公司及承租臺北市○○區○○○路0段0號12樓辦公室
    ，原班人馬改用全盛公司名義運作，我也僱用賈博雅幫忙整
    理辦公等語(詳本院109年度重訴字第13號刑事筆錄卷4第98
    頁至第99頁)。再者，被告賈博雅於108年3月至10月間擔任
    鈦和公司、聚億公司櫃檯人員時，即負責撥打電話複訪客戶
    以查核公司業務是否有與客戶見面，且曾接聽另案被害人楊
    秀珠、張筱玫來電尋找化名「潘富湧」、「林總」、「張璨
    麟」之業務人員，並曾依邱乙軒指示委外印製「遠雄採購體
    系李俊騏」識別證，有聚億公司市內電話通訊監察譯文及邱
    乙軒扣案手機之通訊紀錄可佐(詳基隆地檢署108年度偵字第
    6066號被害人卷2第571頁，108年度偵字第6314號被害人卷2
    第98頁、第6頁，109年度他字第349號被害人卷1第67頁；本
    院109年度重訴字第9號刑事函查卷3第128頁至第130頁、第1
    19頁至第121頁)，並於109年5月19日至同年6月12日曾委託
    慧豐彩色印刷有限公司設計印刷全盛公司包含「陳偉銘」(
    即被告潘威翰之化名)、「陳俊鑫」(即被告吳宗達之化名)
    等業務之名片(詳基隆地檢署109年度偵字第4900號卷3第235
    頁至第246頁)，復參酌本院刑事庭勘驗扣案之聚億公司監視
    器錄影檔名「165」檔案，內容為108年8月16日被告賈博雅
    與廖秀雯談論公司業務是不是在做詐騙，廖秀雯告訴被告賈
    博雅「客戶真的要領(骨灰罐)的話，也領得到，但應該說客
    戶不知道最後拿到的是罐子，我不知道他們怎麼講，我也不
    打算問太多，不知道反而是好事」(詳本院109年度重訴字第
    9號刑事筆錄卷2第114頁)。又偵查機關於109年8月20日在被
    告賈博雅居住○○○○路0段00巷00○0號2樓扣得上開被告賈博雅
    委託印製之全盛公司「陳偉銘」(即被告潘威翰之化名)名片
    (詳基隆地檢署109年度偵字第4900號卷3第277頁至第281頁)
    ，且被告賈博雅之扣案手機備忘錄内容亦均係業務未拜訪客
    戶、訪客數量未達標準或遲到之紀錄等情，足證被告賈博雅
    確實已預見公司業務係在從事詐欺取財犯行，而自109年5月
    19日起受僱於全盛公司，在臺北市○○區○○○路0段0號12樓全
    盛公司辦公室處理名片印製、記錄業務出勤等狀況，故被告
    賈博雅所辯並不可採。
　⒉觀之被害人藍騰墉於109年8月19日偵訊時證稱：我上網查全
    盛公司負責人的資料，發現負責人是戢元亨，戢元亨1年多
    前曾以恆岡公司的名義來我的工廠找我，當時他只有來看我
    手上的殯葬商品，之後就沒有聯絡等語(見基隆地檢署109年
    度偵字第4900號卷5第287頁)，並提出恆岡公司戢元亨名片
    為憑(見基隆地檢署109年度偵字第4900號卷5第273頁)；又
    依劉乙麟扣案手機內之微信通訊紀錄，潘耀富曾在群組內詢
    問「范古玉蘭誰去過好耳熟」，被告戢元亨即回覆「我，那
    是橫綱時候的，沒錢房子女兒的，他也堅決不花」(見本院1
    09年度重訴字第13號刑事函查卷3第238頁)，足認被告戢元
    亨任職於恆岡公司時，即係以收購殯葬商品之名義要求客戶
    交錢。再者，被告戢元亨於108年4月間曾短暫受僱於鈦和公
    司，並與邱乙軒、潘耀富、曾柏叡、劉乙麟、陳奕任及鄭宇
    鈞等人共同開會，此有鈦和公司「小亨」薪資條(詳本院109
    年度重訴字第9號刑事函查卷3第622頁)及被告邱乙軒扣案手
    機(詳系爭刑事判決附表四編號5)內儲存之照片可證(詳本院
    109年度重訴字第9號刑事函查卷3第116頁，109年度重訴字
    第13號刑事筆錄卷2第173頁)，故被告戢元亨對黃胤庭、被
    告許顥瀚係共同僱用業務以公司名義實行詐欺取財犯罪自難
    諉為不知。另據全盛公司設立登記表、房屋租賃契約書及映
    鴻設計有限公司設計印刷製作報價單，被告戢元亨於109年2
    月27日設立全盛公司並出名擔任負責人(詳基隆地檢署109年
    度偵字第4900號卷9第253頁至第257頁)，先後於同年3月27
    日、同年6月24日出名承租「臺北市○○區○○○路0段0號12樓」
    、「臺北市○○區○○街000號3樓之1」作為全盛公司業務之辦
    公室(詳本院109年度重訴字第13號刑事函查卷1第325頁至第
    327頁，109年度重訴字第13號刑事函查卷3第441頁至第445
    頁)。又被告戢元亨於110年1月27日準備程序時亦供稱：我
    當全盛公司人頭的代價是一個月3萬元，從109年2月到109年
    7月，總共領了18萬元等語(詳本院109年度重訴字第13號刑
    事筆錄卷2第446頁)，被告戢元亨應可判斷擔任人頭即可坐
    領每月3萬元高額報酬係因涉及不法行為，是被告戢元亨出
    名擔任全盛公司負責人，並協助承租辦公處所供全盛公司業
    務行騙使用，主觀上具幫助三人以上共同詐欺取財之犯意甚
    明，故其所辯洵無可採。
　⒊本院綜合上開證據調查結果，自堪信原告上開主張為真實可
    採。
　㈡按因故意或過失，不法侵害他人之權利者，負損害賠償責任
    。數人共同不法侵害他人之權利者，連帶負損害賠償責任。
    不能知其中孰為加害人者，亦同。造意人及幫助人，視為共
    同行為人，民法第184條第1項前段、第185條定有明文。又
    所謂共同侵權行為，係指數人共同不法對於同一之損害，與
    以條件或原因之行為。加害人於共同侵害權利之目的範圍內
    ，各自分擔實行行為之一部，而互相利用他人之行為，以達
    其目的者，仍不失為共同侵權行為人，而應對於全部所發生
    之結果，連帶負損害賠償責任(最高法院78年度台上字第247
    9號民事判決意旨參照)。承前㈠所述，被告許顥瀚、吳宗達
    、潘威翰基於三人以上共同詐欺取財之犯意聯絡，分工實行
    本件詐騙，向原告訛稱全盛公司有意高價收購殯葬商品，致
    使原告陷於錯誤至少交付現金210萬元予被告吳宗達、潘威
    翰，是原告至少損失現金210萬元之結果，與被告許顥瀚、
    吳宗達、潘威翰之故意侵權行為間，顯然具有相當因果關係
    。被告許顥瀚、吳宗達、潘威翰於刑事評價上，乃加重詐欺
    取財罪之共同正犯；於民事評價上，則應就原告負共同侵權
    行為之連帶損害賠償責任。而被告賈博雅、戢元亨固以其未
    參與本件詐騙且未拿到錢等語置辯，然依前述證據資料，被
    告戢元亨以每月3萬元代價出名擔任全盛公司負責人及承租
    辦公室，被告賈博雅在全盛公司處理名片印製、記錄業務出
    勤狀況等行政事務，兩人均屬可預見全盛公司將遭恃以實施
    詐欺犯罪而不違背其本意之主觀容認心態，並對詐欺原告之
    行為提供助力，復經系爭刑事判決認定屬詐欺取財罪之幫助
    從犯，並有系爭刑事判決(詳本院卷㈠第11頁至第260頁)在卷
    可憑，依上開規定，自應視為共同侵權行為人而須與該實施
    詐欺行為之被告許顥瀚、吳宗達、潘威翰負連帶損害賠償之
    責，從而被告賈博雅、戢元亨所辯均不足採。是被告故意不
    法侵害原告之財產權，使原告至少受有總計210萬元之財產
    損失，原告本於侵權行為之法律關係，請求被告連帶賠償21
    0萬元，自係於法有據而屬正當。
　㈢第按連帶債務之債權人，得對於債務人中之一人或數人或其
    全體，同時或先後請求全部或一部之給付，民法第273條第1
    項亦有明定。又侵權行為乃對於被害人所受之損害，由加害
    人予以填補，俾回復其原有財產狀態之制度(最高法院86年
    度台上字第1705號民事判決意旨參照)。承前㈠所述，被告所
    為共同侵權行為，致原告財產權受有侵害，自應就原告遭詐
    騙而至少受有210萬元之損害負連帶賠償責任。而被告吳宗
    達雖以賠償金額應依其實際拿到之金額而定等語置辯，惟依
    上開規定及說明，被告吳宗達屬共同侵權行為人，自應對原
    告所受全部損害連帶負損害賠償責任。至於其與共同侵權行
    為人間之分潤比例、參與程度，僅係連帶債務人間內部分擔
    之問題，對於原告得請求被告賠償之範圍並不生影響，故其
    上開所辯，自無可採。
　㈣末按給付無確定期限者，債務人於債權人得請求給付時，經
    其催告而未為給付，自受催告時起，負遲延責任。其經債權
    人起訴而送達訴狀，或依督促程序送達支付命令，或為其他
    相類之行為者，與催告有同一之效力。遲延之債務，以支付
    金錢為標的者，債權人得請求依法定利率計算之遲延利息。
    應付利息之債務，其利率未經約定，亦無法律可據者，週年
    利率為百分之5，民法第229條第2項、第233條第1項本文、
    第203條分別定有明文。又寄存送達，自寄存之日起，經10
    日發生效力，民事訴訟法第138條第2項定有明文。查原告對
    被告之侵權行為債權，乃「無確定期限」之給付，依民法第
    229條第2項前段規定，須經原告催告被告而未為給付，被告
    自受催告時起始負遲延責任。原告向本院提起訴訟，本件刑
    事附帶民事起訴狀繕本業於110年1月13日寄存送達最後一位
    被告潘威翰、戢元亨等情，有本院送達證書在卷可憑(詳110
    年度附民字第42號卷第159頁至第161頁、第171頁至第173頁
    )，是原告請求被告自刑事附帶民事起訴狀繕本送達最後一
    位被告之翌日即110年1月24日起至清償日止，按年息5%計算
    遲延利息，核無不合，應予准許。
　㈤綜上所述，原告本於侵權行為之法律關係，請求被告連帶給
    付210萬元，及自110年1月24日起至清償日止，按年息5%計
    算之利息，為有理由，應予准許。
四、又被告許顥瀚雖聲請調查其等於本件實際取得之金額云云，
    然被告許顥瀚於本件之犯罪所得業經系爭刑事判決認定在案
    (詳系爭刑事判決附表三編號76，見本院卷卷一第348頁)，
    且亦不爭執原告所受損害至少為210萬元，則其既屬共同侵
    權行為人，依前述，自應與其他共同侵權行為人對原告所受
    全部損害連帶負損害賠償責任，原告自得就連帶債務人之一
    人或全體請求其所受之全部損失，而連帶債務人間之內部分
    擔問題本無礙原告於本件之請求，是被告許顥瀚上開主張，
    於本件原告請求無必要，附此敘明。
五、本件事證已臻明確，兩造其餘攻擊、防禦方法及舉證，經本
    院審酌後，認對於判決結果均無影響，爰不一一論述，併此
    指明。
六、本件係刑事附帶民事訴訟，而由本院刑事庭移送民事庭者，
    依法不需徵收裁判費，且至本院言詞辯論終結時，亦未發生
    其他訴訟費用，故無從確定訴訟費用之數額。惟依法仍應依
    民事訴訟法第78條，諭知訴訟費用由敗訴之被告連帶負擔，
    以備將來如有訴訟費用發生時，得以確定其數額，併予敘明
    。
七、原告陳明願供擔保，聲請宣告假執行，核無不合，爰酌定如
    主文所示之擔保金額准許之，並依民事訴訟法第392條第2項
    規定，依職權宣告被告預供擔保，而免為假執行。
八、據上論結，本件原告之訴為有理由，依民事訴訟法第78條、
    第85條第2項、第390條第2項、第392條第2項，判決如主文
    。
中　　華　　民　　國　　110   年　　12　　月　　20　　日
                  民事庭法　官　黃梅淑
以上正本係照原本作成。
對於本件判決如有不服，應於收受送達後20日內向本院提出上訴
書狀，敘述上訴之理由，上訴於臺灣高等法院，並按他造當事人
之人數附具繕本。如委任律師提起上訴者，應一併繳納上訴審裁
判費。
中　　華　　民　　國　　110  年　　12　　月　  20　　日
                         書記官  盧鏡合